【裁判字號】    97,消債抗,46
【裁判日期】    971231
【裁判案由】    更生
【裁判全文】
臺灣桃園地方法院民事裁定            97年度消債抗字第46號
抗  告  人  甲○○
上列抗告人因消費者債務清理條例聲請更生事件，對於中華民國
97年10月31日本院民事庭97年度消債更字第106 號裁定提起抗告
，本院裁定如下：
    主  文
抗告駁回。
抗告程序費用新台幣壹仟元由抗告人負擔。
    理  由
一、按聲請更生或清算不合程式或不備其他要件者，法院應以裁
    定駁回之，但其情形可以補正者，法院應定期間先命補正；
    債務人與金融機構協商成立者，不得聲請更生或清算。但因
    不可歸責於己之事由，致履行顯有重大困難者，不在此限；
    本條例施行前，債務人依金融主管機關協調成立之中華民國
    銀行公會會員辦理消費金融案件無擔保債務協商機制與金融
    機構成立之協商，準用前項之規定。消費者債務清理條例第
    8 條、第151 條第5 項、第6 項分別定有明文。是債務人如
    於消費者債務清理條例施行前，已利用金融主管機關協調成
    立之中華民國銀行公會會員辦理消費金融案件無擔保債務協
    商機制，與金融機構成立協商，即須依約清償債務，僅於其
    後發生情事變更，在清償期間收入或收益不如預期，致該方
    案履行困難甚或履行不能，且因不可歸責於己之事由所致，
    始能聲請更生或清算，但如認該協商方案履行有其他不適當
    情形，應再循協商途徑謀求解決，不得逕依消費者債務清理
    條例聲請更生，蓋該債務清償方案係經債務人行使程序選擇
    權與債權人締結之債務清理契約，締約之債務人應受該契約
    之拘束，且消債條例更生之規範目的，係在維持債務人基本
    生活，於債務人之能力範圍內盡力清償債務，非謂債務人得
    任意利用債務清理程序減輕債務或逃避債務；因此，為避免
    債務人對已成立之協商方案任意毀諾，濫用更生或清算之債
    務清理程序，須債務人於協商成立後因不可歸責於己之事由
    ，致無法履行原定清償方案或履行有重大困難時，始可依消
    費者債務清理條例聲請更生或清算。
二、本件抗告意旨略以：
  (一)債務協商機制為金管會與銀行公會於民國95年間所擬定之政
    策性方案，其並無法源依據，協議之內容決定權屬於銀行，
    而97年前置協商則為消費者債務清理條例之一部，但不屬於
    司法程序中之院內程序，該程序之精神主要是基於私法自治
    之精神，由債務人與債權人兩造先行協議解決方案，若無法
    獲得共識才由法院依消費者債務清理條例予以調整債權人與
    債務人間權利義務關係，惟原審裁定將債務不履行或履行有
    一定困難之虞時之責任歸屬於債務人，令人存疑原審之審理
    方式具備公平及合理性。
  (二)消費者債務清理條例與破產法同樣係處理債務人負擔多重債
    務而不能清償之問題，僅因消費者對金融機構所積欠之債務
    ，法律關係較為明確、單純，故特設較破產法簡單易行之程
    序處理而已，最高法院96年度台抗字第499 號裁定意旨於消
    債條例應同一適用，即債務人是否不能清償債務或有不能清
    償之虞，應以裁定時狀況為準，債務人將來有無工作能力或
    其薪資未來有無增加可能，尚不構成聲請更生或清算之法定
    障礙事項。消費者債務清理條例之立法理由即在在於使陷於
    經濟上困境之消費者，得分別情形依本條例所定重建型債務
    清理程序（更生）或清算型債務清理程序（清算）清理債務
    ，藉以妥適調整其與債權人及其他利害關係人之權利義務關
    係，保障債權人之公平受償，並謀求消費者經濟生活之更生
    機會，從而健全社會經濟發展。
  (三)抗告人於協商時之每月基本薪資與變動收入（加班費）平均
    約為新台幣（下同）50,000元左右，抗告人為增加收入以如
    期繳納協商月付額，遂爭取加班機會與時數，使提高每月薪
    資，足見抗告人實有履約之誠意。抗告人於任職公司從事作
    業人員，服務年資為23年，薪資所得依正職外須另花費心力
    、時間依當月加班時數多寡決定當月變動收入（加班費），
    但此要素為公司有加班需求方可，公司因大環境不景氣，已
    不再需要員工常態性加班，故抗告人收入減少之原因，尚難
    逕以歸責於抗告人。且抗告人薪資大幅度變動，任職之公司
    又需日夜輪班致抗告人無法尋覓第二份兼職工作。
  (四)抗告人之最大債權銀行於97年10月2 日給予抗告人個別協商
    一致性方案，即自97年9 月起，分100 期，利率4 ％，每月
    以12,046元清償，然此清償方案未就還款金額予以讓步或有
    所通融，債權人僅單純扣除抗告人依95年協商繳納21期後給
    予之方案，故並非抗告人不願意接受及履償此方案。抗告人
    於成立協商條件後，經濟狀況未有改善，甚至持續惡化，若
    仍強令依協商方案繼續履行，拒抗告人於裁判上債務清理程
    序大門以外，並不符合本條例之立法旨趣。況95年協商機制
    既屬當事人間自主協商債務清償方案，本與由公正第三人居
    中促成之情形有間，其雙方是否有確實在平等之前提下成立
    債務清償方案，尤堪存疑等語。為此，請求廢棄原裁定。
三、經查：
  (一)抗告人於消費者債務清理條例施行前之95年4 月24日，就積
    欠各金融機構之無擔保債務，利用金融主管機關協調成立之
    中華民國銀行公會會員辦理消費金融案件無擔保債務協商機
    制，與各債權銀行成立協商，約定自95年6 月起，分120 期
    ，利率8 ％，按月攤還33,000元予各債權銀行清償債務，有
    債務協商協議書乙份在卷可稽（見原審卷第42頁），抗告人
    雖主張其收入每月僅35,000多元，扣除基本生活支出及年邁
    母親日常生活支出後不足以支應每月應攤還之數額云云，然
    抗告人主張上開事由，於其成立協商前本得預見，詎仍與債
    權銀行依上開條件成立協商，且自95年6 月起持續履行至97
    年4 月止，已履行21期，倘其果無資力履行，理應不會簽訂
    協議書並依約履行二年之久，況抗告人95至96年度之實際收
    入平均每月均有50,000元以上（95年度所得671,231 元、96
    年度所得為643,918 元），扣除實際應支付之33,000元清償
    款後，尚有17,000元。抗告人雖復稱其薪資於96年9 月後大
    幅度變動，公司又因大環境景氣不佳，已毋須員工常態性加
    班，收入減少之原因，尚難逕歸責於抗告人云云。然抗告人
    於97年1 至8 月之每月薪資仍有81,691元、44,386元、50 ,
    805 元、62,861元、63,984元、66,467元、62,844元及58,7
    14元，此有抗告人所提出之存簿影本附卷可參（見原審卷第
    83-85 頁），足見抗告人之收入不減反增，是其還款能力自
    亦應增加，難認抗告人有收入減少之情，且抗告人於增加收
    入後反未能如期償還，更難認其有不可歸責於己之事由。此
    外，抗告人雖稱尚需負擔扶養母親生活費等，惟未見抗告人
    舉證證明，且縱認所述屬實，但扶養親屬支出之生活費，並
    非上開協商之後始臨時發生之事由，要非協商當時無法預見
    之事，故抗告人以此主張有不可歸責於己之事由，致無法繼
    續履行協商條件云云，要無可取。
  (二)抗告人與銀行達成協商時，消費者債務清理條例雖尚未施行
    ，然抗告人與銀行進行協商時，既未受有何強暴、脅迫等致
    其意思不自由之情形，而係基於自由意思與銀行達成協商條
    件之合意，自應按約定履行。況依抗告人當時之薪資收入，
    尚難認該協商償還方案有何難以履行之處，而事後抗告人之
    收入亦未減少，已如前述，抗告人於同意後，事後亦非生活
    環境有何重大變遷，則其無法依約履行，自難謂屬因不可歸
    責於己之事由。至於抗告人空言泛稱其與債權人是否有確實
    在平等之前提下成立債務清償方案，尤堪存疑云云，既未提
    出證據證明，實難認可採。
  (三)按為使負債務之消費者得依本條例所定程序清理其債務，以
    調整其與債權人及其他利害關係人之權利義務關係，保障債
    權人之公平受償，謀求消費者經濟生活之更生及社會經濟之
    健全發展，特制定本條例，消費者債務清理條例第1 條定有
    明文。故本條例制定之目的，即在於妥適調整債務人與債權
    人及其他利害關係人之權利義務關係，保障債權人之公平受
    償，並謀求債務人經濟生活之更生機會，從而健全社會經濟
    發展，並非僅在單方面保障債務人。再依消費者債務清理條
    例第46條之立法意旨，更生程序係為保護有更生誠意之債務
    人而設，如債務人欠缺清理債務之誠意，且無聲請更生之真
    意，自無加以保護之必要。本件抗告人表示最大債權銀行於
    97年10月2 日給予抗告人個別協商一致性方案，即自97年9
    月起，分100 期，利率4 ％，每月以12,046元清償（見抗告
    狀第4 點），債權人所提出之方案，已較先前優惠，且依抗
    告人目前之薪資，每月12,046元並非無法負擔，抗告人卻拒
    絕債權人所提出之方案，顯欠缺清理債務之誠意，且無聲請
    更生之真意，僅係希冀藉由更生程序以達減少債務之目的，
    況抗告人現年43歲（54年8 月生），至退休年齡尚有22年，
    債權人所提出之10年120 期方案，既在抗告人負擔範圍內，
    且於10年之內，被告亦未達退休年齡，仍有薪資可以支領，
    顯見抗告人亦不符合消費者債務清理條例第3 條所規定「不
    能清償債務或有不能清償之虞」之更生要件。
四、綜上所述，抗告人於協商成立後，難認有何不可歸責於己之
    事由，致無法繼續履行協商條件或其履行顯有重大困難之處
    ，且抗告人欠缺清理債務之誠意，且無聲請更生之真意，亦
    無不能清償債務或有不能清償之虞，其聲請更生與前開規定
    不符，應予駁回；從而，原裁定駁回抗告人更生聲請，核無
    違誤，抗告意旨猶執前詞，指摘原裁定不當，求予廢棄另為
    裁定，為無理由，應予駁回。
五、據上論結，本件抗告為無理由，依消費者債務清理條例第15
    條，民事訴訟法第495 條之1 第1 項、第449 條第1 項、第
    95條、第78條，裁定如主文。
中    華    民    國    97    年    12    月     31   日
            民事第二庭審判長   法  官  劉克聖
                               法  官  張金柱
                               法  官  王耀興
本裁定不得抗告。
以上正本係照原本作成。
中    華    民    國    97    年    12    月     31   日
                               書記官  李宛儒


司法院資訊處製作；財團法人民間司法改革基金會備份。
